行　政　法　院　判　決　　　　　　　　　　　　　八十八年度判字第二三七六號
　　原　　　告　甲○○
　　訴訟代理人　乙○○
　　被　　　告　經濟部智慧財產局（原經濟部中央標準局）
右當事人間因新型專利異議事件，原告不服行政院中華民國八十七年五月十二日台八
七訴字第二二五○一號再訴願決定，提起行政訴訟。本院判決如左︰
　　主  文
原告之訴駁回。
　　事  實
緣原告於民國八十四年九月七日以其「掃描器之光度補償裝置」係將燈管兩端彎折，
以中段部分涵蓋被掃描物之度範圍，使被掃描物能接受均一之照射光度，燈管兩端
具有補強中段部分末端光度之作用，以得到更均勻之光度等情，向被告申請新型專利
，經被告編為第00000000號審查，准予專利（以下稱本案，如附圖一）。公
告期間，致伸實業股份有限公司以本案為熟習此技藝人士所能輕易為之，有違專利法
第九十八條第二項規定，檢具申准在先之第00000000號「掃瞄器之光度補償
裝置」新型專利案（以下稱引證一，如附圖二）公告及說明書影本、日商．東芝公司
平成七年（即西元一九九五年）四月發行之燈管型錄（以下稱引證二，如附圖三）、
日商．ＮＥＣ公司西元一九九五年七月發行之燈管型錄（以下稱引證三，如附圖四）
，對之提起異議。案經被告審查，為「本案異議成立，應不予專利。」之審定，發給
八十六年三月五日（）台專（判）○二○一五字第一○七八五七號專利異議審定書
。原告不服，循序提起訴願、再訴願，遞遭決定駁回，遂提起本件行政訴訟。茲摘
兩造訴辯意旨如次：
原告起訴意旨及補充理由略謂：一、本案在申請之時，已對於引證一有所知悉，且已
於說明書中揭示，並說明本案與引證一之差異，在被告實審之後，認為本案創作之內
容實已較引證一具有進步性，才准予本案專利。原告認為引證一所言「二端直接彎曲
」係屬其製造方法，並非其燈管之造形，且其彎曲之後仍是一圓弧之造形，無法推論
出本案之設計，故本案之設計仍未能於引證一中看見。另就是否輕易完成乙節而言，
原告認為無論任何物品，凡是有創作的人都必定具有一項經驗，即是在創作未完成時
，沒有人能保證何時能創作出該項產品，而在創作完成之後，才恍然大悟，原來是運
用如此之技巧即可改善，而此即是其奧妙所在，誰能說該創作是輕易完成呢﹖故以單
以輕易完成乙節來看，似乎有失其公平性，且容易淪為結果論，因此，專利法第九十
八條第二項「新型係運用申請前既有之技術或知識，而為熟習此項技藝人士所能輕易
完成『且』未能增功效」中，「且」字之使用即是任何專利物品欲符合此條款之規定
，必須同時符合「輕易完成」與「未能增進功效」方才適用，此亦為避免結果論情形
之發生，藉以反觀本案與引證一可知，本案不但在功效上較引證一為佳，且亦獲得鈞
局之認同，然而被告機關又認為本案之技術內容未脫引證一之範疇，顯見此論點有誤
。二、引證一所揭露之燈管係為具有Ｕ字造形或Ｌ造形抑或ㄇ字造形，此等形狀均不
同於本案，同時引證二所使用之場合並非為掃描機，何也﹖因為無論其Ｕ、Ｌ或ㄇ形
之燈管所佔的空間均較本案大出許多，其主要乃係因為引證二之燈管是一種面狀式之
燈管，即其所照射的區域是一個面，而本案掃描機之燈管所需者係為線狀式燈管，所
照射之區域為一線狀均勻者，故引證二所揭示之燈管並不適於掃描機之安裝，而與本
案係屬不同技術領域者，故不能相提並論，同時，依行政法院七十四年判字第四○五
號「習知之物品而能應用於不同之機械或構者，未嘗不可認為新型」來看，因本案與
該引證二分屬不同技術領域者，故本案實具有專利性，可認為一新型之專利。三、引
證三係同於引證二者，揭示一種Ｕ、Ｌ或ㄇ形之燈管，此等燈管亦如同前述引證二一
樣，並不適用於掃描機，與本案分屬不同技術領域，不能互相比較，就引證三所示各
種燈管來看，能使用於影印機的抹除及原稿照射用光源者，因為依使用目的之不同，
該影印機及原稿照射用者，必須為一線形照射區者，而其Ｌ、Ｕ或ㄇ形之燈管均不能
適用，如此即可知引證三並未揭露本案之技術，此為一明顯之事實，此一事實亦同時
推翻引證二之證據力。又該影印機的抹除與原稿照射用光源之技術不能與掃描機混為
一談，因影印機之影印方式係為以光源依次掃過該原稿，並將之投射於滾筒上，使滾
洞帶電，並且其帶電區域之分佈同於原稿之內容，再以滾筒帶電區吸附碳粉，而印製
於紙上，其後再加熱該紙使碳粉附著於其上，達到影印之目的，由此可知影印機與掃
描機是不可混為一談。四、引證三之Ｌ、Ｕ或ㄇ形燈管使用於影印機時，其主要目的
係為提供影印透光式原稿（負片或投影片）之光源，或供ＬＣＤ背光用，屬於一種背
向光源，而本案者則為一種用以直接照射於原稿上，並依適當方式反射後，由光耦合
元件感光者，故屬不同技術領域，不能與本案相提並論。姑且不論引證三是否已揭露
「其所製之燈管可設置於掃描機」一點，而由上述可知，若以引證三（引證二亦同）
之燈管裝設於掃描機，當只能使用其一字形之燈管，如此一來，其燈管兩端之亮度即
會較燈管中央之亮度為低，此乃為一不爭之事實，同時，此種使用方式正是本案創作
時極欲加以改良者，故就此點言之，該引證三即已不具證據力。五、就本案與引證一
之製造成本問題，針對此點原告在實施時，以ㄇ字形之燈管而言，其必須要有兩次彎
折之可成形，而本案者則僅須一次彎折即可，故確係本案製造之成本較引證一者為低
。六、綜上所述，引證一、二係為本案在申請之初即已知悉，且將之加以改良的物品
，而引證二、三不僅與本案為不同技術領域之物品，同時，其所揭示之燈管形體，均
與本案之設計不同。引證二、三是為一種面狀式之燈管，用於背向燈管形體，均與本
案之設計不同，該引證二、三是為一種面狀式之燈管，用於背向亦不同，顯見引證二
、三亦不具證據力之處，本案實具有進步性。請判決撤銷一再訴願決定及原處分等語
。
被告答辯意旨略謂︰一、本案申請專利時，於說明書載明引證一之燈管兩端呈Ｕ型彎
曲為製造困難，惟此乃實施之問題，且由引證二、三所揭露之多重彎曲燈管，可知引
證案之Ｕ型彎曲應非不可實施。原告起訴理由執引證二、三與本案分屬不同技術領域
，惟本件異議並非論究引證二、三是否與本案同為「線性光源」或「掃瞄器之光度補
償裝置」，而係以其佐證製造彎曲燈管並非困難，以該等證據結合引證案已揭露「掃
瞄器之線性光源燈管之兩端呈Ｕ型彎曲作為光度補償」，證明本案不具進步性，先予
陳明。二、原告主張本案可降低成本，惟燈管彎摺次數愈少，其製造成本自然較低，
此乃可預期之必然效果，且彎摺二次改為彎摺一次亦僅為燈管形狀之簡易變更，其光
度補償效果仍不脫引證案範疇。以燈管彎摺形狀、製造成本等因素而執本案為進步性
設計，殊難採信。三、本案說明書所載有關引證案之缺失，主要係說明引證一之燈管
兩端呈Ｕ型彎曲製造困難，有關本案具光度補償獲均勻照度效果，主要係與習用「一
字形燈管」作比較，說明書並未就本案與引證案之光度補償差異有所比較，本案燈管
之Ｌ型彎曲與引證案之Ｕ型彎曲，兩者光度補償由說明書所載內容並無明顯區別，故
起訴理由執謂本案相較既有技術具有進步性，即難謂有理。四、綜上所述，被告所為
本案異議成立，應不予專利之審定並無違法，原告之訴無理由，請判決駁回原告之訴
等語。
　　理  由
按「稱新型者，謂對物品之形狀、構造或裝置之創作或改良」固為專利法第九十七條
所規定。惟公告中之新型任何人認有違反第九十七條至第九十九條之規定者，則得自
公告之日起三個月內，備具異議書，附具證明文件，向專利專責機關提起異議，復為
專利法第一百零二條所規定。且依專利法第九十八條第二項規定，新型係運用申請前
既有之技術或知識，而為熟習該項技術者所能輕易完成且未能增進功效時，雖無同條
第一項所列情事，仍不得申請取得新型專利。非謂物品之空間形態一有不同，即得稱
為新型而申請取得專利。查本件原告於八十四年九月七日以其「掃描器之光度補償裝
置」係將燈管兩端彎折，以中段部分涵蓋被掃描物之度範圍，使被掃描物能接受均
一之照射光度，燈管兩端具有補強中段部分末端光度之作用，以得到更均勻之光度等
情，向被告申請新型，經被告審查，准予專利。公告期間，致伸實業股份有限公司以
本案為熟習此技藝人士所能輕易為之，有違專利法第九十八條第二項規定，檢具引證
一之公告、說明書影本及引證二、引證三，對之提起異議。案經被告審查結果以引證
二第一頁編號FUC 及引證三第七頁編號CFLC燈管兩端均呈Ｌ形彎曲，足證兩端呈Ｌ形
彎曲之燈管乃習用技術。引證一之燈管兩端呈Ｕ形彎曲，本案僅較引證一少一次彎摺
，此乃形狀上之一般性設計。本案專利說明書雖載引證一之燈管兩端呈Ｕ形，製造困
難。惟由引證二、三可知引證一之Ｕ形彎曲燈管非不可實施，引證一與本案之燈管彎
曲部分均係補償長形燈管照射時兩端光度之不足，本案之補償效果並無具體資料證明
有顯著提升，自難謂燈管形狀之改變為進步性之創作。本案係運用申請前既有之技術
，而為熟習該項技術者所能輕易完成且未能增進功效，乃依專利法第九十八條第二項
規定，為本案異議成立，應不予專利之審定。核與首開法律規定並無不合，一再訴願
決定遞予維持，亦無違誤。原告雖主張引證一、二係為本案在申請之初即已知悉，且
將之加以改良的物品，而引證二、三不僅與本案為不同技術領域之物品，同時，其所
揭示之燈管形體，均與本案之設計不同。引證二、三是為一種面狀式之燈管，用於背
向燈管形體，均與本案之設計不同，該引證二、三是為一種面狀式之燈管，用於背向
亦不同，顯見引證二、三亦不具證據力之處，本案實具有進步性云云。然查本件異議
並非論究引證二、三是否與本案同為「線性光源」或「掃瞄器之光度補償裝置」，而
係以其佐證製造彎曲燈管並非困難，以該等證據結合引證案已揭露「掃瞄器之線性光
源燈管之兩端呈Ｕ型彎曲作為光度補償」，證明本案不具進步性，此觀諸本件異議審
定書理由欄第四項所述自明。次查本案燈管彎摺次數愈少，其製造成本自然較低，此
乃可預期之必然效果，且彎摺二次改為彎摺一次亦僅為燈管形狀之簡易變更，其光度
補償效果仍不脫引證案範疇，尚難僅憑燈管彎摺形狀、製造成本等因素而執本案為進
步性設計。末查本案說明書所載有關引證案之缺失，主要係說明引證一之燈管兩端呈
Ｕ型彎曲製造困難，有關本案具光度補償獲均勻照度效果，主要係與習用「一字形燈
管」作比較，說明書並未就本案與引證案之光度補償差異有所比較，本案燈管之Ｌ型
彎曲與引證案之Ｕ型彎曲，兩者光度補償由說明書所載內容並無明顯區別，亦難執此
即謂本案相較既有技術具有進步性。從而，引證案足以證明本案不具進步性，尚難謂
其不具證據力，原告前開主張，均不足採。綜上所述，原處分於法並無不合，一再訴
願決定遞予維持，均無違誤，原告起訴意旨，核無理由，應予駁回。
據上論結，本件原告之訴為無理由，爰依行政訴訟法第二十六條後段，判決如主文。
中    華    民    國     八十八      年      六      月       十        日
                    行 政 法 院 第 二 庭
                                審 判 長 評  事      陳  石  獅
                                         評  事      徐  樹  海
                                         評  事      彭  鳳  至
                                         評  事      黃  合  文
                                         評  事      林  茂  權
右  正  本  證  明  與  原  本  無  異
                                         法院書記官  蘇  金  全
中    華    民    國     八十八      年      六      月     二十二      日
